【裁判字號】    98,訴,194
【裁判日期】    981029
【裁判案由】    返還土地等
【裁判全文】
臺灣屏東地方法院民事判決               98年度訴字第194號
原      告  乙○○
訴訟代理人  康清敬律師
複代理人    林朋助律師
被      告  屏東縣新埤鄉公所
法定代理人  甲○○
訴訟代理人  丙○○
上列當事人間請求返還土地事件，本院於民國98年10月22日言詞
辯論終結，判決如下：
    主  文
原告之訴及假執行之聲請均駁回。
訴訟費用由原告負擔。
    事實及理由
一、原告主張略以：坐落屏東縣新埤鄉○○段245 地號、面積18
    53平方公尺之土地（下稱系爭土地）為其所有，詎被告竟將
    系爭土地歸劃作為公墓使用，依面積計算收取公墓使用費。
    被告就系爭土地並無任何權利，將系爭土地區分供人做墳墓
    埋葬並收取使用費，自屬無權占有系爭土地，原告自得請求
    被告除去墳墓並返還系爭土地。另按無權占有他人土地，可
    能獲得相當於租金之利益，為社會通常之觀念，被告無權占
    有系爭土地逾5 年之久，原告自得請求被告給付相當於租金
    之使用補償金，依土地法第105 條、第97條規定，土地租金
    以不超過申報地價年息10% 為限，故原告依照系爭土地每平
    方公尺申報地價、土地面積及年息10% 計算，可請求5 年之
    使用補償金為新台幣（下同）96,356元，每月之使用補償金
    為1,606 元，為此依民法第767 條及第179 條提起本件訴訟
    等語。並聲明：(1)被告應將系爭土地上之墳墓除去並將系爭
    土地返還原告。(2)被告應給付原告96,356元，及自起訴狀繕
    本送達翌日起至除去墳墓返還土地止，按月給付原告1,60 6
    元。(3)願供擔保，請准宣告假執行。
二、被告則以：伊所管理之公墓土地計有41筆，其中並無系爭土
    地，所開立之收據係規費性質，並非土地購買費，僅係同意
    申請人埋葬在公墓土地，非埋葬在私人土地，私人土地並非
    伊管理範圍，伊並已公告系爭土地禁葬，故伊並未占有系爭
    土地，且該土地經多人設置墳墓，原告於民國83年6 月15日
    取得系爭土地前，即已有墳墓設立，且原告取得系爭土地後
    ，亦有新墓設立，應屬原告與前地主或墓主間之關係，與伊
    無關等語置辯，並聲明：如主文所示。
三、原告主張系爭土地為其所有，業據其提出土地登記謄本及地
    籍圖謄本影本各1 份為證，且被告所不爭執，自堪信為真。
    惟原告主張被告無權占有系爭土地一節，為被告所否認，並
    以前詞置辯，是本件應予審酌者為(1)被告是否無權占有系爭
    土地？(2)被告如無權占有系爭土地，則原告得請求相當於租
    金之數額為何？經查：
  (一)按事人主張有利於己之事實者，就其事實有舉證之責任，民
    事訴訟法第277 條前段定有明文。次按請求返還所有物之訴
    ，應以現在占有該物之人為被告，如非現在占有該物之人，
    縱令所有人之占有係因其人之行為而喪失，所有人亦僅於此
    項行為具備侵權行為之要件時，得向其人請求賠償損害，要
    不得本於物上請求權，對之請求返還所有物，最高法院著有
    29年上字第1061號判例可資參照。原告主張被告無權占有系
    爭土地係因墓主申請埋葬許可後，經被告核准在系爭土地設
    立墳墓，固提出被告開具之公墓使用費聯單影本2 份為證，
    惟其上僅記載繳費人之姓名、地址、金額、日期等用以表示
    被告已收訖費用之憑據，並無關於系爭土地之記載，是顯難
    單憑該公墓使用費聯單即認被告有指示繳費人在系爭土地設
    立墳墓。又系爭土地係屬原告所有之私人土地，且依被告所
    提出之新埤鄉公所公墓使用土地清冊（本院卷第16、17頁）
    ，並未包括系爭土地，原告復未能舉證系爭土地係循相關法
    令經主管機關核准使用之墓地，是被告抗辯系爭土地非屬其
    管理之墓地一情，堪予採信，故墓主縱在系爭土地設立墳墓
    ，現在占有系爭土地之人亦屬設立墳墓之墓主，而非被告。
  (二)被告既非現在占有系爭土地之人，已如前述，則原告依民法
    第767 條規定請求被將系爭土地上之墳墓除去並將系爭土地
    返還原告，即屬無據。原告雖聲請傳訊證人潘崑城、潘辛榮
    、張信永、蕭新丁、詹路竹、蕭新通、謝明輝、潘德省、楊
    青潽、薛金柱、潘清榮、丁天惠、許榮煌，惟依原告陳明該
    等證人係在系爭土地設立墳墓之人（本院卷第57頁），故依
    原告所述，上開證人尚無從證明現在占有系爭土地之人即為
    被告，爰認無調查之必要。
四、綜上所述，被告並非系爭土地之現在占有人，原告復未能舉
    證系爭土地為被告所管理或被告有指示墓主在系爭土地設立
    墳墓。從而，原告依民法第767 條規定請求被告將系爭土地
    上之墳墓除去並將系爭土地返還原告，並依民法第179 條規
    定請求被告給付相當於租金之使用補償金96,356元，及自起
    訴狀繕本送達翌日起至除去墳墓返還土地止，按月給付原告
    1,606 元，即無理由，應予駁回。原告之訴既經駁回，其假
    執行之聲請，已失所附麗，應併予駁回。
五、本件訴訟費用額由敗訴之原告負擔。
六、本件事證已臻明確，兩造其餘攻擊防禦及舉證，核與判決結
    果不生影響，爰不逐一論列，附此敘明。
七、訴訟費用負擔之依據：民事訴訟法第78條。
中    華    民    國    98    年    10    月    29    日
                        民事第二庭  法  官  陳威宏
正本係照原本作成。
如對判決上訴，須於判決送達後二十日內向本院提出上訴狀，其
未表明上訴理由者，應於提出上訴後二十日內向本院補提理由書
狀（均須按他造當事人之人數附繕本）。
中    華    民    國    98    年    10    月    30    日
                                    書記官  陳勃諺


司法院資訊處製作；財團法人民間司法改革基金會備份。
